【裁判字號】    94,訴,2770
【裁判日期】    950505
【裁判案由】    聲請恢復保險契約效力
【裁判全文】
臺灣高雄地方法院民事判決             94年度訴字第2770號
原      告  丙○○
訴訟代理人  甲○○
被      告  國寶人壽保險股份有限公司
法定代理人  丁○○
訴訟代理人  乙○○
上列當事人間回復契約效力事件，本院於中華民國九十五年四月
二十一日言詞辯論終結，判決如下：
    主  文
確認原告與被告所訂保單號碼為0000000000號之人身
傷害保險契約之法律關係存在。
訴訟費用由被告負擔。
    事 實 及 理 由
一、按「確認法律關係之訴，非原告有即受確認判決之法律上利
    益者，不得提起之；確認證書真偽或為法律關係基礎事實存
    否之訴，亦同。前項確認法律關係基礎事實存否之訴，以原
    告不能提起他訴訟者為限。」，民事訴訟法第247條第1、2
    項定有明文。本件因被告於92年7 月2 日寄發存證信函，以
    原告違反保險法第36、37、64條為由，解除保單號碼：
    0000000000之人壽人身傷害保險契約（下稱系爭保險契約）
    ，有存證信函可稽，是系爭保險契約是否有效，得否請求保
    險金給付，對原告而言自有確認利益；而原告雖聲明恢復保
    險契約效力，然係以被告無解除契約之理由，且表示繳納保
    險費係希望保險契約繼續有效 (95年4 月21日言詞辯論筆錄
    ) ，及原告保費延期繳納係因被告先不合法解約，拒收保費
    ，應認原告並無遲延情形等語，足認原告之真意在確認系爭
    保險契約之法律關係繼續有效；先予敘明。
二、原告主張：其於民國91年6 月26日與被告簽訂人身傷害保險
    契約（保單號碼：0000000000），保險期間1 年，惟契約第
    4 條約定如在期間屆滿前繳納次年度保險費，則契約繼續有
    效，被告不得拒絕續保；被告於92年7 月21日以原告違反保
    險法第36、37、64條規定解除系爭保險契約，然原告並未違
    反上開保險法規定，被告解除契約並無理由；又原告因被告
    為不合法解約而遲交次年度保險費，已在95年1 月11日再度
    補寄93、94年度之保險費予被告等語，並聲明(一)被告應恢復
    保險契約（保單號碼：0000000000）效力(二)訴訟費用由被告
    負擔。
三、被告則以：依系爭保險契約第4 條約定，保險期間1 年，原
    告須在期限屆滿繳納次年度保費始能繼續有效，而系爭保險
    期約於93年6 月26日屆滿，原告並未在屆滿前繳交保險費續
    保，系爭保險契約應在93年6 月26日終止；而醫療保險在填
    補被保險人之損失，為免醫療資源浪費，原告就醫療保險複
    保險，依保險法第37條規定應無效等語抗辯。並聲明: 原告
    之訴駁回。
四、原告主張其於91年6 月26日向被告投保人身傷害保險（保單
    號碼：0000000000），主約保險金額為新台幣（下同）
    1,000,000 元，依保險契約保單條款第4 條約定保險契約期
    間1 年，要保人於屆滿前繳納次年度保費，契約繼續有效，
    被告不得拒絕；兩造系爭保險契約在93年6 月26日之前仍有
    效；原告曾於93年8 月23日寄4,630 元、94年5 月13日寄
    9,260 元之保險費予被告均遭退回；原告又於95年1 月11日
    寄交保險費13,890元予被告，被告未退還；原告於91年1 月
    4 日經阮綜合醫院診斷患有慢性肝炎、胃糜爛、疑良性肝腫
    瘤等病症；財團法人保險事業發展中心於94年11月24日以（
    94）保調字第2133號函認定被告不得以原告違反告知義務及
    複保險通知義務而解除兩造間上開保險契約等情，業據提出
    國保人壽人身傷害保險單、人身傷害保險要保書、國寶人壽
    人身傷害保險保單條款、保險費收據、93年8 月23日匯款收
    據、財團法人保險事業發展中心於94年11月24日以（94）保
    調字第2133號函等為證，且為被告所不爭執，自堪信為真實
    。
五、兩造爭執事項：(一)系爭保險契約之效力是否已於93年6 月26
    日終止？(二)原告請求回復系爭保單號碼0000000000號保險契
    約效力有無理由？本院判斷意見如下：
  (一)系爭保險契約之效力是否已於93年6 月25日終止？
  (1)被告雖於92年7 月21日以原告違反保險法第36、37、64條規
    定及保單條款第7 條（應指保單條款第14條）約定，以存證
    信函表示解除契約，然財團法人保險事業發展中心 (下稱保
    發中心)於94 年11月24日以 (九十四)保 調字第2123號函表
    示被告所為單方解除兩造間系爭保險契約並不合法，有該函
    文足憑，而被告亦自陳兩造間系爭保險契約迄至93年6 月26
    日為止仍有效，原告亦不爭執，足認被告自認上開解除契約
    之意思表示並不生解除之效力。
  (2)附停止條件之法律行為，於條件成就時，發生效力；因條件
    成就而受不利益之當事人，如以不正當行為阻其條件之成就
    者，視為條件已成就；民法第99條第1 項、第101 條第1 項
    分別定有明文。查系爭保險契約第4 條第1 項約定「本契約
    保險期間定為一年，期間屆滿前要保人得向本公司繳納次年
    費後，本契約繼續有效，本公司不得拒絕續保；但被保險人
    之保險年齡於保單週年日超過70歲時，本公司得不予續保。
    」，上開約定為原告得決定契約是否繼續有效之權利，即除
    被保險人之保險年齡於保單週年日超過70歲被告得不予續保
    以外，原告於如期滿前續交保險費，保險契約即繼續有效，
    則原告於期滿前繳交保險費為保險契約繼續有效之條件；而
    續保既為原告之權利，被告自不得以不當行為妨害原告行使
    權利。本件原告於92年5 月21日繳交續保第2 年之保險費
    4630元，惟被告於92年7 月2 日以存證信函向原告表示「自
    本函到達之日起，台端與本公司之保險契約即已合法解除。
    若接到本公司所寄之保險費到期通知書及保險費催告通知書
    ，請自動視其無效。」亦有該存證信函在卷可佐，因原告就
    兩造系爭保險契約是否得由被告單方解除有疑義，而分向太
    陽保險經紀人股份有限公司（下稱太陽保險公司）及94 年5
    月4 日向保發中心提出申訴，分別有太陽保險公司93年6 月
    14 日 太字第546 號函、保發中心94年11月24日保調字第
    2123號函可證，被告所辯原告92年後未提出申訴並不足採，
    是原告既曾提出申訴，被告就兩造保險期間自92年6 月26
    日至93年6 月26日止有效存在之事實又不爭執，卻未曾在保
    險期限屆滿前主動告知被告契約仍有效即將屆滿之情，應認
    係因被告以上開解除契約之不正當方法，阻止原告於期限屆
    滿前繳納保險費使保險契約繼續有效，依民法第101 條第1
    項意旨，應解為條件已成就，保險契約繼續有效，況原告曾
    於93年8 月23日繳納4630元保險費予被告，有郵政劃撥儲金
    存款收據可憑，原告既已繳交保險費，保險契約自應繼續有
    效。
  (3)原告於93年8 月23日寄4,630 元、94年5 月13日寄9,260 元
    保險費予被告均遭退回，原告再於95年1 月11日寄交保險費
    13,890元予被告，此部款項被告尚未退還等情，為兩造所不
    爭執 (95年2 月24日言詞辯論筆錄)， 則原告既已依約繳交
    保險費，不因是否已退還而有影響，兩造間系爭保險契約自
    應解為繼續有效。
  (4)被告雖以醫療保險應有保險法第36、37條之適用；惟本件保
    險契約中人身傷害保險及傷害醫療保險給付附加條款（乙型
    ）部分，均屬定額給付型之保險，即不論被保險人實際發生
    醫療費用若干，概以約定保險金限額為標準補償被保險人之
    人身損害，依人身無法以經濟上之利益估定其價值，自無賠
    償超逾損害之情形，與以填補損失之保險性質不同，自均無
    複保險之適用；而就每次傷害醫療保險給付附加條款（甲型
    ）部分，惟該部契約第1 條前段規定「被保險人於本契約有
    效期間內遭受第2 條約定的意外傷害事故，自意外傷害事故
    發生之日起180 日以內，經登記合格的醫院或診所治療者，
    本公司就其實際醫療費用，超過社會保險給付部份，給付實
    支實付傷害醫療保險金。」、第4 條第2 項規定「被保險人
    於投保時已通知本公司有投保其他商業實支實付型意外傷害
    醫療保險，而本公司未拒絕承保者，本公司對同一次傷害已
    獲其他保險契約給付部份仍應負給付責任。」，是此部份醫
    療險契約雖屬實支實付型，以填補被保險人醫療事故發生時
    支付醫療費用之具體金錢損失為目的，然該部分契約第4 條
    第2 項已明白規定傷害醫療保險給付複保險之效果，即排除
    被保險人未告知複保險時，就同一次傷害重複請求保險給付
    之權利，是自無引用保險法第36、37條規定規範複保險效果
    之必要；且原告於人身傷害保險要保書第5 項投保紀錄欄已
    載明投保於公司名稱為保誠公司、壽險保額300 萬元、傷害
    險保額100 萬元、醫療險保額4000元、投保日期為88年4 月
    等語，有人身傷害保險要保書附卷可憑，更無何隱匿之情事
    ，是被告以此事由主張契約無效並不足採。
  (二)原告請求回復系爭保單號碼0000000000號保險契約效力有無
    理由？
    原告並未違反保險法第36、37、64條規定之情形存在已如前
    述，被告以原告違反上述規定而解除系爭保險契約並不生解
    除之效力，兩造間系爭保險契約之效力迄今仍繼續有效，並
    無是否回復效力之問題。
六、綜上，本件原告並無違反保險法第36、37、64條之情形存在
    ，被告解除保險契約不生效力，且原告於93年8 月23日遲繳
    續約保險費係因被告以不正當行為阻止保險契約繼續有效之
    條件成就，是兩造間系爭保險契約之效力仍合法有效，被告
    就保險契約效力之存否既有爭執，原告即有提起確認之訴法
    律上之利益，則原告訴請確認對被告就系爭保險契約之法律
    關係存在，為有理由，應予准許。
七、據上論結：本件原告之訴為有理由，依民事訴訟法第78條，
    判決如主文。
中    華    民    國    95    年    5     月    5     日
                  民事第一庭    法  官  林玉心
以上正本證明與原本無異。
如不服本判決，應於判決送達後20日內向本院提出上訴狀並表明
上訴理由，如於本判決宣示後送達前提起上訴者，應於判決送達
後10日內補提上訴理由書（須附繕本）。
中    華    民    國    95    年    5     月    5     日
                                書記官  陳家宏


司法院資訊處製作；財團法人民間司法改革基金會備份。
